【裁判字號】    92,上訴,1309
【裁判日期】    921209
【裁判案由】    違反貪污治罪條例等
【裁判全文】
臺灣高等法院臺南分院刑事判決        九十二年度上訴字第一三九號    Ｇ
      上  訴  人  臺灣臺南地方法院檢察署檢察官
      被      告  乙  ○  ○
      指定辯護人  本院公設辯護人  丙  ○  ○
右列上訴人因被告違反貪污治罪條例等案件，不服臺灣臺南地方法院九十一年度訴字
第七八一號，中華民國九十二年九月八日第一審判決（起訴案號：九十一年度偵字五
八五０號），本院判決如左：
      主      文
原判決撤銷。
乙○○連續行使偽造公文書，足以生損害於他人，處有期徒刑壹年陸月，緩刑參年。
      事      實
一、乙○○於民國八十七、八十八年間係甲○○○第十支局（即永康郵局）之郵務士
    ，負責郵件收攬及投遞業務。其於上開時期因擔任中國國民黨永康市黨部委員，
    乃與該黨部人員熟稔，該黨部僱員陳宇美為辦理黨內會議及立法委員初選等黨務
    活動，曾多次將開會及活動資料併同所需郵資同時交付乙○○委其代為送交郵局
    以大宗郵件寄送，詎蔡金竟意圖為自己不法之所有，並基於侵占、行使偽造公文
    書圖自己不法利益之概括犯意，又明知依當時施行之郵政法第四條規定郵件應繳
    納資費，竟連續於附表所示時間之當日或前一週內之某日，利用其任職永康郵局
    之機會，未至郵務窗口遞件繳費，而將中國國民黨永康市黨部僱員陳宇美交付之
    郵資共計新台幣（下同）五萬零七百八十七元（如附表）侵占入己，逕將所受託
    寄送之郵件置放在永康郵局二樓分撿室大宗郵件集中櫃台，使不知情之郵件收攬
    人員誤認係已繳納郵資之郵件，在郵件上蓋用已付郵資之戳記後，交由郵務士投
    遞，並連續於附表所示之時間，在永康郵局內，盜用郵戳並加蓋其私章，偽以永
    康郵局名義所開立如附表所示金額之「購買票品證明單」七紙，並將該等「購買
    票品證明單」交付陳宇美供核銷報帳之用而行使，足以生損害於甲○○○。
二、案經法務部調查局台南縣調查站移送臺灣臺南地方法院檢察署檢察官偵查起訴。
      理      由
一、右揭客觀事實，業據被告乙○○迭於台南縣調查站調查中及迭次偵審時供承不諱
    ，核與證人陳宇美於台南縣調查站、偵查及原審所證情節相符。又查：
（一）證人陳宇美於台南縣調查站調查中明白指稱伊將郵件及郵資委託被告交寄後，
      被告於「隔天」會交付購買票品證明單作為交寄郵件購買郵資之證明；該證人
      於偵查中亦證述：「可以確定的是郵戳上的日期是我委託他寄送的日期」；復
      於原審調查中證稱「（「購買票品證明單」）都是過幾天就給我的，應該沒有
      過很多天我催他才補給我的情況」等語。又各郵局之郵戳均有專人保管，其他
      郵局所屬人員無法變更郵戳上之日期乙節，復經證人即被告任職永康郵局時所
      屬局長王炎生到庭結證在卷，復經中華郵政股份有限公司甲○○○於九十二年
      五月十三日以南營字第０九二一二００五０五號函敘甚明，故被告收受、侵占
      附表所示郵資，以及違法交寄大宗郵件之時間，應為蓋用郵戳之當日（即附表
      所示日期）或前一週以內之某日，並於蓋用郵戳之當日製作「購買票品證明單
      」，堪予認定。
（二）被告雖迭次陳明不確定附表編號三至七號所示金額是否亦經其侵占，然甲○○
      ○依台南縣調查站所囑，清查附表所示日期及金額結果，並無符合相關日期、
      金額資料之郵資單，有甲○○○九十一年四月十五日支九一字第三一五００二
      ００二號函存卷可參。原審依職權函調甲○○○及永康郵局庫存之附表所示日
      期一個月以前之大宗郵件彙寄單逐一核對，亦查無寄件人為國民黨永康市黨部
      且金額相符之大宗郵件彙寄單。參諸上述證人陳宇美所證被告交付「購買票品
      證明單」之日期均在其託交郵件與郵資未久之時乙節，堪認上開七張「購買票
      品證明單」均係被告所擅自制作無訛，且證明單所載金額均經被告侵占甚明。
（三）證人陳宇美於調查及偵查中均明白證述：伊託交被告代寄郵件所通知之活動及
      會議，均如期舉行，未曾聽聞其他黨員未接獲通知之抱怨，故上述陳宇美託交
      之郵件，均經寄發之事實亦堪認定，如此被告利用職務之機會，使並未經郵局
      櫃檯人員收取郵資之大宗郵件亦受投遞乙節，同堪確認。
（四）被告於八十七、八十八年間係任職務永康郵局之郵務士，負責郵件收攬及投遞
      之工作；又通常郵務士（郵差）之主要業務為送信及前往各地郵筒收信，但郵
      政乃肩負營業及郵件服務的機構，基於便民服務，投遞人員於投遞郵件時，若
      遇有顧客要求代為交寄郵件，均會順道收取（郵件）並收取資費，回局後交予
      窗口（櫃檯）人員核計後入帳，並開具「購買票品證明單」再交予顧客等情，
      亦據證人王炎生與翁振輝（永康郵局收寄郵件櫃檯人員）於台南縣調查站調查
      中證述明確，復經中華郵政股份有限公司甲○○○於九十二年五月十三日以南
      營字第０九二一二００五０五號函示綦詳。故收取顧客交付之大宗郵件返回郵
      局交付郵資並開立「購買票品證明單」等工作，並非被告主管或監督之職務，
      況陳宇美係於被告下班後參與政黨活動時，基於私人關係委請被告代為交寄大
      宗郵件，是附表所示之郵資，並非被告職務上所持有財物，況被告於依陳宇美
      之託將該等郵費交付永康郵局之前即將之侵占入己，該等陳宇美交付被告之金
      額尚非屬公有財物，自不待言。
（五）如附表所示「購買票品證明單」七紙，其上除蓋有永康郵局之郵戳外，另蓋有
      被告之私章，而被告並非有權蓋用郵戳及私章制作「購買票品證明單」之人，
      已如前述，如此被告偽造該等「購買票品證明單」之事實亦屬明確。
二、查收取顧客交付之大宗郵件返回郵局交付郵資並開立「購買票品證明單」等工作
    ，並非被告主管或監督之職務，又陳宇美係於被告下班後參與政黨活動時，基於
    私人關係委請被告代為交寄大宗郵件，是附表所示之郵資，並非被告職務上所持
    有財物，況被告於依陳宇美之託將該等郵費交付永康郵局之前即將之侵占入己，
    該等陳宇美交付被告之金額尚非屬公有財物，已如前述。又被告既係無制作「購
    買票品證明單」權能之公務員，其將陳宇美託交之郵資留供己用，未依陳宇美之
    囑繳交郵資，且盜用永康郵局郵戳制作「購買票品證明單」交陳宇美以利報帳，
    核其所為，係犯刑法第三百三十五條第一項之侵占罪，第二百十六條、第二百十
    一條之行使偽造公文書罪，其盜用公印（郵戳）之行為，為偽造公文書之部分行
    為；其偽造公文書之低度行為，復為行使之高度行為所吸收，均不另論罪。被告
    利用不知情之郵局同仁蓋用郵戳交付投遞，是為間接正犯。其先後多次侵占、行
    使偽造公文書犯行，時間緊接，所犯又係構成要件相同之罪名，顯係基於概括犯
    意為之，應各依刑法第五十六條連續犯規定以一罪論，並加重其刑。又其所犯上
    開二罪間，有方法結果之牽連關係，為牽連犯，應依刑法第五十五條規定從一重
    之連續行使公文書罪處斷。
三、至公訴意旨認被告係犯有修正後貪污治罪條例第六條第一項第五款之圖利罪乙節
    ，惟查收取顧客交付之大宗郵件返回郵局交付郵資並開立「購買票品證明單」等
    工作，並非被告主管或監督之職務，況陳宇美係於被告下班後參與政黨活動時，
    基於私人關係委請被告代為交寄大宗郵件，是附表所示之郵資，並非被告職務上
    所持有財物，況被告於依陳宇美之託將該等郵費交付永康郵局之前即將之侵占入
    己，該等陳宇美交付被告之金額尚非屬公有財物，已如前述，故侵占該陳宇美所
    交付之郵資，顯與職務無關，亦無假借職務上之機會，又被告於受陳宇美之託將
    該郵費交付郵局之前即將之侵占入己，則事後利用職務之便，逕將所受託寄送之
    郵件置放在永康郵局二樓分撿室大宗郵件集中櫃台，使不知情之郵件收攬人員誤
    認係已繳納郵資之郵件，在郵件上蓋用已付郵資之戳記後，交由郵務士投遞，並
    連續於附表所示之時間，在永康郵局內，盜用郵戳並加蓋其私章，偽以永康郵局
    名義所開立如附表所示金額之「購買票品證明單」七紙等情，即無任何不法之利
    益可資獲得，與貪污治罪條例第六條第一項第五款之圖利罪構成要件自有未合，
    應係普通侵占罪，起訴法條應予變更。
四、原審因認被告犯行罪證明確予以論科固非無見，惟查公訴人以收取顧客交付之
    大宗郵件返回郵局交付郵資並開立「購買票品證明單」等工作，並非被告主管或
    監督之職務，與被告職務無關，原審引用刑法第一百三十四條規定認被告犯有公
    務員假借職務之機會侵占罪及行使偽造公文書，容有誤會。該陳宇美所交付之
    郵資五萬零七百八十七元，被告於依陳宇美之託將該等郵費交付永康郵局之前即
    將之侵占入己，則事後被告偽造公文書或事後利用職務之便，逕將所受託寄送之
    郵件置放在永康郵局二樓分撿室大宗郵件集中櫃台，使不知情之郵件收攬人員誤
    認係已繳納郵資之郵件，在郵件上蓋用已付郵資之戳記後，交由郵務士投遞等行
    為，即無獲得任何不法利益之可能，是原審認除侵占罪之外，復犯有圖利罪，立
    論已有矛盾。等情提起上訴，為有理由，自應由本院將原審判決撤銷改判。爰審
    酌被告於偵查中自白，並自動繳交全部所得財物，且迭於調查及偵審階段均供承
    犯行，一再表示悔悟之意等一切情狀，量處如主文所示之刑。末查被告前未曾受
    有期徒刑以上刑之宣告，有臺灣高等法院被告全國前案紀錄表在卷可查，其因一
    時失慮，偶罹刑典，事後已坦承犯行，深具悔意，經此刑之宣告後，應知警惕而
    無再犯之虞，本院因認暫不執行其刑為當，予以宣告緩刑三年，用啟自新。
據上論斷，應依刑事訴訟法第三百六十九條第一項前段、第三百六十四條、第二百九
十九條第一項前段、第三百條、刑法第五十六條、第三百三十五條第一項、第二百十
六條、第二百十一條、第五十五條、第七十四條第一款、罰金罰鍰提高標準條例第一
條前段，判決如主文。
本案經檢察官曾銘芳到庭執行職務。
中    華    民    國      九十二      年      十二      月      九      日
                                  臺灣高等法院臺南分院刑事第三庭
                  審判長法官  陳    義    仲
                                            法官  陳    清    溪
                                            法官  宋    明    蒼
右正本證明與原本無異。
如不服本判決，應於判決送達後十日內向本院提出上訴狀，其未敘述理由者並應於提
出上訴狀後十日內向本院補提理由書（應附繕本)。
                                      法院書記官  余    素    美
中    華    民    國      九十二      年      十二      月      十一    日
附錄本案論罪科刑法條全文：
刑法第三百三十五條第一項：意圖為自己或第三人不法之所有，而侵占自己持有他人
                          之物者，處五年以下有期徒刑、拘役或科或併科一千元
                          以下罰金。
刑法第二百十六條：行使第二百十條至第二百十五條之文書者，依偽造、變造文書或
                  登載不實事項或使登載不實事項之規定處斷。
刑法第二百十一條：偽造、變造公文書，足以生損害於公眾或他人者，處一年以上七
                  年以下有期徒刑。
附表：
┌───┬────┬──────────┐
│ 編號 │日  期  │金額（新台幣，元）  │
├───┼────┼──────────┤
│  一  │87.04.02│ 貳萬陸仟元         │
├───┼────┼──────────┤
│  二  │87.10.29│ 貳萬貳仟柒佰伍拾元 │
├───┼────┼──────────┤
│  三  │87.11.10│ 伍佰壹拾柒元       │
├───┼────┼──────────┤
│  四  │87.11.10│ 貳佰捌拾元         │
├───┼────┼──────────┤
│  五  │87.11.13│ 壹佰肆拾元         │
├───┼────┼──────────┤
│  六  │88.07.05│ 陸佰元             │
├───┼────┼──────────┤
│  七  │88.07.23│ 伍佰元             │
└───┴────┴──────────┘


司法院資訊處製作；財團法人民間司法改革基金會備份。
